臺灣士林地方法院民事判決  
110年度簡上字第10號
上  訴  人  丁○○  

訴訟代理人  劉錦隆律師
被上訴人    合迪股份有限公司

法定代理人  丙○○  
訴訟代理人  甲○○  
            乙○○  
上列當事人間確認本票債權不存在事件，上訴人對於中華民國10
9年10月29日本院內湖簡易庭108年度湖簡字第1639號第一審判決
提起上訴，本院於111年3月9日言詞辯論終結，判決如下：    
    主  文
原判決廢棄。
確認被上訴人持有如附表所示之本票債權對上訴人不存在。
第一、二審訴訟費用由被上訴人負擔。
    事實及理由
一、上訴人起訴主張：伊並未擔任訴外人洪維翎向訴外人遠東國
    際商業銀行股份有限公司（下稱遠東商銀）貸款之保證人，
    亦未因此向訴外人陳建銘辦理對保，更未簽立汽車貸款借據
    暨約定書（下稱系爭契約）及如附表所示之本票（下稱系爭
    本票）。嗣被上訴人竟持系爭本票聲請裁定准予強制執行，
    致伊法律上地位受有侵害之危險，爰依民事訴訟法第247條
    規定，提起本件訴訟，請求確認系爭本票債權不存在等語。
二、被上訴人則以：洪維翎邀同上訴人擔任保證人而簽立系爭契
    約，並於同日開立系爭本票作為擔保，系爭契約及系爭本票
    之簽名及印文均為真正；嗣洪維翎未如期還款，經伊代償債
    務後，遠東商銀將上開債權及擔保權利讓與伊，乃合法取得
    債權及擔保權利，又洪維翎迄仍未還款，上訴人既為系爭本
    票之共同發票人，自應負責等語，資為抗辯。
三、原審為上訴人敗訴之判決，上訴人不服，提起上訴，並聲明
    ：㈠原判決廢棄；㈡確認被上訴人持有系爭本票債權對上訴人
    不存在。被上訴人則答辯聲明：上訴駁回。
四、兩造不爭執事項（見本院卷第123頁）：
    被上訴人持系爭本票向本院聲請以108年度司票字第6676號
    裁定准予強制執行。
五、得心證之理由：
　㈠按在票據上簽名者，依票上所載文義負責，票據法第5條第1
    項定有明文。是以，票據債務人應依票據文義負責者，以該
    債務人在票據上簽名或蓋章為前提，若非其在票據上簽名為
    發票行為，自不負發票人之責任，此為絕對的抗辯事由，得
    以對抗一切執票人，亦即縱係取得票據並非出於惡意或詐欺
    或重大過失之執票人，亦得對抗之（最高法院65年台上字第
    2030號、51年台上字第3309號判例參照）。又票據本身是否
    真實，即是否為發票人所作成，應由執票人負證明之責（最
    高法院50年台上字第1659號判例參照），故發票人主張本票
    係偽造或本票債權不存在之訴者，應由票據權利人即執票人
    就本票為真正之事實，先負舉證責任。如票據權利人即執票
    人未能舉證證明之，依上說明，發票人即無庸負擔票據責任
    。
　㈡上訴人主張系爭本票及系爭契約上「甲○○」之簽名及印文非
    真正，被上訴人自應就系爭本票及系爭契約為真正負舉證之
    責任。而查：
　⒈經原審將系爭契約上「甲○○」之簽名，與上訴人所不爭執由
    其親自簽名之文件（含友邦人壽生存保險金給付申請書、聯
    邦銀行聯邦全國加油聯名卡申請書、台新銀行icash聯名卡
    信用卡申請書），送請法務部調查局鑑定結果：因送件資料
    不足，歉難鑑定等情，有法務調查局109年8月20日調科貳字
    第10923208330號函可稽（見原審卷第119頁），尚難據此認
    定其上「甲○○」之簽名確為真正。又衡諸一般常理，除以人
    工刻印外，坊間印章實物多以固定現成物供選擇後，再以電
    腦進行刻印，若選用大小、材質相同之印章，又選擇相同字
    體、尺寸並以電腦刻出之印章，其大小、形體之相似性與重
    疊度極高，若未佐以印章實體供核對，難以辨別是否同一，
    故亦不能以系爭本票上「甲○○」之印文與上訴人於原審所提
    出聯邦銀行車輛貸款契約書上印文（見原審卷第133頁）大
    小相仿、字體相近，逕遽認為同一印章所蓋。
　⒉被上訴人雖主張系爭本票、系爭契約上「甲○○」之簽名（見
    原審卷第35頁至第39頁），與上訴人所不爭執真正之友邦人
    壽生存保險金給付申請書、聯邦銀行聯邦全國加油聯名卡申
    請書、台新銀行icach聯名信用卡及上訴人於原審當庭書寫
    之姓名（下合稱乙類文件，見原審卷第77頁、第133頁、第1
    36頁、第139頁、第143頁），筆跡相符云云，然詳為比對系
    爭本票及系爭契約與乙類文件上「甲○○」之簽名，可知兩者
    筆順勾勒、結構走勢及運筆習慣均有明顯差異，尤其「鐘」
    字斜金旁之撇點部分、「文」字下方橫撇捺部分、「良」字
    下方豎提撇捺部分，尚難認為同一人所簽。
　⒊被上訴人又以證人陳建銘之證詞可證明系爭本票為上訴人所
    親簽云云，惟查證人即被上訴人委外公司對保人員陳建銘固
    於原審證稱：上訴人在伊面前親自於系爭本票及系爭契約上
    簽名一節（見原審卷第66頁至第67頁），惟其亦證述：如由
    伊負責對保，一般應在系爭契約對保人欄簽名，不知道為何
    對保人員欄無伊簽名，也不認識該欄內蓋印之伍靖梅、林信
    助，伊不記得上訴人有無於系爭本票、系爭契約上蓋印等語
    （見原審卷第67頁），參以證人陳建銘所述其未於對保人員
    欄簽名，又不認識本件實際蓋印之對保人員，顯與其經歷一
    般正常對保過程不同，卻未能合理解釋原因，亦不復記憶上
    訴人是否蓋用印文等情，況如證人陳建銘所述係負責系爭契
    約之對保事宜，亦難謂無脫免對保不實責任而刻意迴護被上
    訴人之動機，自難遽信。又依被上訴人提出之上訴人身分證
    及駕照影本（見原審卷第45頁、第49頁），其上照片為上訴
    人青少年時期之照片，且模糊不清無法清楚辨識臉部長相及
    特徵，則證人陳建銘能否於對保時正確核對確認到場簽名之
    人確為上訴人，已有存疑。基上，尚難認陳建銘證述系爭本
    票及系爭契約上「甲○○」之簽名為上訴人所簽等語為可採。
  ⒋至被上訴人雖持有上訴人身分證及駕照影本一節，上訴人雖
    不否認曾將身分證及駕照交付予訴外人即其胞弟鐘立宏，經
    鐘立宏影印前開證件後再予以交還（見本院卷第94頁），然
    不代表上訴人即有於系爭本票、系爭契約上簽名或其有授權
    簽名之意思。況洪維翎曾持他人身分證、健保卡影本冒用他
    人名義申請手機門號而犯行使偽造私文書罪，遭法院判處罪
    刑等情，有臺灣彰化地方法院108年度訴字第756號刑事判決
    可稽（見本院卷第180頁至第194頁），亦不能排除上訴人身
    分證及駕照影本遭不法濫用之可能性，自難以此佐證上訴人
    確有簽立或授權他人簽發系爭本票、系爭契約。
　㈢從而，被上訴人所提之證據，尚不足以證明系爭本票、系爭
    契約上「甲○○」之簽名及印文為真正，此外，被上訴人復未
    提出其他證據足以證明該印文及簽名為真正，故尚難認上訴
    人為系爭本票之發票人，當不負系爭本票發票人之責任。
六、綜上所述，上訴人依民事訴訟法第247條，請求確認被上訴
    人持有系爭本票債權對上訴人不存在，為有理由，應予准許
    。原審為上訴人敗訴之判決，尚有未洽，上訴論旨指摘原判
    決不當，求予廢棄改判，為有理由，爰由本院廢棄改判如主
    文第2項所示。
七、本件事證已臻明確，兩造其餘之攻擊或防禦方法及所用之證
    據，經本院斟酌後，認為均不足以影響本判決之結果，爰不
    逐一論列，附此敘明。
八、據上論結，本件上訴為有理由，依民事訴訟法第436條之1第
    3項、第450條、第78條，判決如主文。　　
中　　華　　民　　國　　111 　年　　3 　　月　　30　　日
                  民事第三庭審判長法　官  陳月雯
　　　　　　　　　 
　　　　　　　　　                法  官  陳菊珍
　　　　　　　　　
　　　　　　　　　                法  官  劉育琳
以上正本係照原本作成。
本件判決不得上訴。　
中　　華　　民　　國　　111 　年　　3 　　月　　30　　日
                                  書記官  邱勃英
附表：
編號 發票人 發票日 票面金額（新臺幣） 到期日 受款人 1 洪維翎 甲○○ 107年11月14日 80萬元 108年7月19日 被上訴人或其指定人